ACORDAO-COMPLETO-2473927

ACÓRDÃO 10965/2021 ATA 30/2021 - SEGUNDA CÂMARA

VISTO, relatado e discutido este recurso de reconsideração interposto por Natã Garcia Hora, ex-prefeito do município de Wagner/BA, contra o Acórdão 8992/2020-TCU-Segunda Câmara, da relatoria do Ministro-Substituto André Luís de Carvalho, de natureza condenatória;
ACORDAM os Ministros do Tribunal de Contas da União, reunidos em sessão da 2ª Câmara, ante as razões expostas pelo relator, em:
9.1. conhecer do recurso interposto e, no mérito, negar-lhe provimento; e
9.2. encaminhar cópia deste acórdão ao recorrente e à Procuradoria da República no Estado da Bahia, informando-lhes que o relatório e voto que o fundamentam podem ser acessados no endereço eletrônico www.tcu.gov.br/acordaos.

Recurso de reconsideração interposto por Natã Garcia Hora, ex-prefeito do município de Wagner/BA, contra o Acórdão 8.992/2020-TCU-2ª Câmara, da relatoria do Ministro-Substituto André Luís de Carvalho, de natureza condenatória.

Segunda Câmara

Departamento Nacional de Obras Contra As Secas.

3. Interessados/Responsáveis/Recorrentes:
3.1. Responsável: Natã Garcia Hora (XXX.417.225-XX).
3.2. Recorrente: Natã Garcia Hora (XXX.417.225-XX).

13.1. Ministros presentes: Bruno Dantas (Presidente), Augusto Nardes (Relator), Aroldo Cedraz e Raimundo Carreiro.
13.2. Ministro-Substituto presente: André Luís de Carvalho.

AUGUSTO NARDES

Ministro-Substituto André Luís de Carvalho.

Adoto como relatório a instrução lavrada por auditora da Secretaria de Recursos (peça 67) , transcrita a seguir, que contou com a anuência do dirigente da unidade (peça 68) e do membro do Ministério Público junto ao TCU, que se manifestou por meio de parecer singelo (peça 69) :
"INTRODUÇÃO
1.	Trata-se de recurso de reconsideração (peça 49) interposto por Natã Garcia Hora, ex-prefeito do município de Wagner/BA, contra o Acórdão 8992/2020-TCU-Segunda Câmara, da relatoria do Ministro-Substituto André Luís de Carvalho (peça 36) , que apresenta o seguinte teor: 
9.1. anotar a revelia de Natã Garcia Hora, nos termos do art. 12, § 3º, da Lei n.º 8.443, de 1992;
9.2. julgar irregulares as contas de Natã Garcia Hora, nos termos dos arts. 1º, I, 16, III, 'a', 'b' e 'c', 19, caput, 23, III, da Lei n.º 8.443, de 1992, para condená-lo ao pagamento do correspondente débito, com a atualização monetária e os juros de mora calculados desde a data informada até o efetivo recolhimento, fixando-lhe o prazo de 15 (quinze) dias, contados da notificação, para que comprove perante o Tribunal, nos termos do art. 214, III, 'a', do RITCU, o recolhimento da dívida em favor do Departamento Nacional de Obras Contra as Secas, na forma da legislação em vigor, sob as seguintes condições:
	Data da Ocorrência:
	Valor (em R$) 

	12/4/2016
	153.000,00

9.3. aplicar em desfavor de Natã Garcia Hora a multa prevista no art. 57 da Lei n.º 8.443, de 1992, sob o valor de R$ 50.000,00 (cinquenta mil reais) , fixando-lhe o prazo de 15 (quinze) dias, contados da notificação, para que comprove, perante o Tribunal, nos termos do art. 214, III, 'a', do RITCU, o recolhimento da referida dívida ao Tesouro Nacional, com a devida atualização monetária, na forma da legislação em vigor;
9.4. autorizar, caso requerido, nos termos do art. 26 da Lei n.º 8.443, de 1992, e do art. 217 do RITCU, o parcelamento das dívidas fixadas por este Acórdão em até 36 (trinta e seis) parcelas mensais e sucessivas, com a atualização monetária e os correspondentes acréscimos legais, esclarecendo ao responsável que a falta de pagamento de qualquer parcela importará no vencimento antecipado do saldo devedor, sem prejuízo das demais medidas legais;
9.5. autorizar, desde logo, a cobrança judicial das dívidas fixadas por este Acórdão, nos termos do art. 28, II, da Lei n.º 8.443, de 1992, diante do não atendimento à notificação; e
9.6. enviar a cópia do presente Acórdão, com o Relatório e a Proposta de Deliberação, à Procuradoria da República no Estado da Bahia, nos termos do art. 16, § 3º, da Lei n.º 8.443, de 1992, para o ajuizamento das ações civis e penais cabíveis.
HISTÓRICO 
2.	A presente tomada de contas especial (TCE) foi instaurada pelo Departamento Nacional de Obras Contra as Secas (Dnocs) /Ministério do Desenvolvimento Regional, em desfavor de Natã Garcia Hora, Prefeito de Wagner/BA na gestão 2013-2016, em razão da omissão do dever de prestar contas dos recursos oriundos do Termo de Compromisso 126/2013 (Siafi 681343) , celebrado com aquele Município, tendo por objeto a implantação de 3 (três) sistemas coletivos de abastecimento de água, no âmbito do Programa 'Água para Todos', conforme o Plano de Trabalho (peça 2) .
3.	O Termo de Compromisso 126/2013, com vigência de 28/10/2013 a 9/12/2018, foi firmado no valor de R$ 382.500,00 (peça 1, p. 7) , à conta do Concedente, liberados parcialmente mediante a Ordem Bancária 2016OB801064, de 12/4/2016, no valor de R$ 153.000,00 (peça 6) .
4.	A Controladoria-Geral da União (CGU) , com fundamento no seu Relatório de Auditoria 1017/2019 (peça 20) , certificou a irregularidade das contas (peça 21) . O dirigente do Controle Interno emitiu parecer no mesmo sentido (peça 22) , e a autoridade ministerial competente, após tomar conhecimento dos fatos, na forma regulamentar, determinou o encaminhamento das presentes contas a este Tribunal (peça 23) .
5. 	No âmbito desta Corte de Contas, foi procedida a citação/audiência do responsável por meio do Ofício 17328/2020-TCU/Seproc, de 23/4/2020 (peça 29) , e respectivo AR (peça 30) , recebido pelo próprio indigitado, conforme assinatura aposta nesse último documento. Não obstante, o responsável permaneceu silente, caracterizando sua revelia, e suas contas foram julgadas irregulares, na forma do Acórdão 8992/2020-TCU-Segunda Câmara (peça 36) , transcrito na seção 'Introdução'.
6.	Inconformado, o responsável interpôs recurso de reconsideração (peça 49) , cujas razões recursais passam a ser analisadas a seguir. 
EXAME DE ADMISSIBILIDADE
7.	Ratifica-se a proposta de conhecimento do recurso de reconsideração formulada por esta Secretaria de Recursos, no exame de peça 50, com efeito suspensivo, acolhido pelo Ministro Augusto Nardes, conforme despacho de peça 53.
EXAME TÉCNICO
8.	Delimitação
8.1.	Constitui objeto do presente recurso:
	a) examinar se houve cerceamento de defesa, em razão de não ter sido designada data para oitiva do recorrente, em atendimento à determinação constante da alínea 'd' do pronunciamento da unidade técnica à peça 26, bem como diante do enunciado da Súmula 231 do STF;
	b) analisar se os princípios da razoabilidade e da racionalidade foram observados na fixação do valor da multa aplicada, considerando a inexistência de má fé. 
9.	Da inexistência de ofensa ao contraditório e à ampla defesa 	
9.1.	O recorrente alega que foi determinada a sua audiência, com fundamento nos arts. 10, § 1º, e 12, incisos I e III, da Lei 8.443/1992 c/c o art. 202, incisos I e III do RI/TCU. Porém, não foi designada data para sua oitiva, a qual não foi realizada. Além disso, segundo ele, diante da não realização de audiência, mesmo tendo sido decretada a sua revelia, seu direito ao contraditório e à ampla defesa foi contrariado, conforme Súmula 231 do STF (peça 49, p. 10-11) .
9.2.	Em relação aos mencionados argumentos, deve-se esclarecer de pronto que a determinação para ouvir o recorrente em audiência foi atendida com sucesso, conforme despacho de conclusão das comunicações processuais à peça 31, que faz referência ao Ofício 17328/2020-Secomp-4, de 23/4/2020 (peça 29) , com AR assinado pelo próprio responsável (peça 30) .  Inclusive, o relatório do acórdão recorrido traz todas essas informações e explica, ainda, como funcionam as comunicações processuais no TCU, citando os principais dispositivos regulamentares que lhe são aplicáveis, conforme trecho abaixo destacado (peça 38, p. 3-5) .
11. Em cumprimento ao pronunciamento da unidade (peça 27) , foi realizada a citação e audiência do responsável, mediante Ofício 17328/2020-TCU/Seproc, datado de 23/4/2020 (peça 29) , e respectivo AR (peça 30) , com recebimento assinado pelo próprio indigitado, na data de 12/5/2020.
12. Conforme despacho de conclusão das comunicações processuais (peça 31) , informa-se que as providências inerentes às comunicações processuais foram concluídas com validade da ciência do responsável. 
13. Transcorrido o prazo regimental, o responsável permaneceu silente, devendo ser considerados revel, nos termos do art. 12, §3º, da Lei 8.443/1992. 
 (...) 
Da validade das notificações
17. Preliminarmente, cumpre tecer breves considerações sobre a forma como são realizadas as comunicações processuais no TCU. A esse respeito, destacam-se o art. 179, do Regimento Interno do TCU (Resolução 155, de 4/12/2002) e o art. 4º, inciso III, § 1º, da Resolução TCU 170, de 30/6/2004, in verbis: (...) .
18. Bem se vê, portanto, que a validade da citação via postal não depende de que o aviso de recebimento seja assinado pelo próprio destinatário da comunicação, o que dispensa a entrega do AR em 'mãos próprias'. A exigência da norma é no sentido de o Tribunal verificar se a correspondência foi entregue no endereço correto, residindo aqui a necessidade de certeza inequívoca.
19. Não é outra a orientação da jurisprudência do TCU, conforme se verifica dos julgados a seguir transcritos: 
'São válidas as comunicações processuais entregues, mediante carta registrada, no endereço correto do responsável, não havendo necessidade de que o recebimento seja feito por ele próprio (Acórdão 3648/2013-TCU-Segunda Câmara, Relator Ministro José Jorge) ;
É prescindível a entrega pessoal das comunicações pelo TCU, razão pela qual não há necessidade de que o aviso de recebimento seja assinado pelo próprio destinatário. Entregando-se a correspondência no endereço correto do destinatário, presume-se o recebimento da citação. (Acórdão 1019/2008-TCU-Plenário, Relator Ministro Benjamin Zymler) ;
As comunicações do TCU, inclusive as citações, deverão ser realizadas mediante Aviso de Recebimento - AR, via Empresa Brasileira de Correios e Telégrafos, bastando para sua validade que se demonstre que a correspondência foi entregue no endereço correto. (Acórdão 1526/2007-TCU-Plenário, Relator Ministro Aroldo Cedraz) .'
20. A validade do critério de comunicação processual do TCU foi referendada pelo Supremo Tribunal Federal, nos termos do julgamento do MS-AgR 25.816/DF, por meio do qual se afirmou a desnecessidade da ciência pessoal do interessado, entendendo-se suficiente a comprovação da entrega do 'AR' no endereço do destinatário:
'Ementa: agravo regimental. Mandado de segurança. Desnecessidade de intimação pessoal das decisões do tribunal de contas da união. art. 179 do regimento interno do TCU. Intimação do ato impugnado por carta registrada, iniciado o prazo do art. 18 da lei nº 1.533/51 da data constante do aviso de recebimento. Decadência reconhecida. Agravo improvido.
O envio de carta registrada com aviso de recebimento está expressamente enumerado entre os meios de comunicação de que dispõe o Tribunal de Contas da União para proceder às suas intimações.
O inciso II do art. 179 do Regimento Interno do TCU é claro ao exigir apenas a comprovação da entrega no endereço do destinatário, bastando o aviso de recebimento simples.'
21. No presente caso, a citação do responsável se deu em endereço proveniente de pesquisa de endereço realizadas pelo TCU (vide parágrafo 11) . A entrega do ofício citatório enviado a endereço colhido nas bases de dados públicos custodiadas pelo TCU ficou comprovada (peça 17) .  
9.3.	Merecem destaque também os parágrafos seguintes do relatório do Acórdão 8992/2020-TCU-Segunda Câmara (p. 38, p. 5) : 
22. Nos processos do TCU, a revelia não leva à presunção de que seriam verdadeiras todas as imputações levantadas contra os responsáveis, diferentemente do que ocorre no processo civil, em que a revelia do réu opera a presunção da verdade dos fatos narrados pelo autor. Dessa forma, a avaliação da responsabilidade dos agentes não pode prescindir da prova existente no processo ou para ele carreada.
23. Ao não apresentar defesa, o responsável deixou de produzir prova da regular aplicação dos recursos sob sua responsabilidade, em afronta às normas que impõem aos gestores públicos a obrigação legal de, sempre que demandados pelos órgãos de controle, apresentar os documentos que demonstrem a correta utilização das verbas públicas, a exemplo do contido no art. 93 do Decreto-Lei 200/1967: 'Quem quer que utilize dinheiros públicos terá de justificar seu bom e regular emprego na conformidade das leis, regulamentos e normas emanadas das autoridades administrativas competentes'.
24. Mesmo as alegações de defesa não sendo apresentadas, considerando o princípio da verdade real que rege esta Corte, procurou-se buscar, em manifestações do responsável na fase interna desta Tomada de Contas Especial, se havia algum argumento que pudesse ser aproveitado a seu favor.
25. No entanto, o responsável não se manifestou na fase interna, não havendo, assim, nenhum argumento que pudesse vir a ser analisado e posteriormente servir para afastar as irregularidades apontadas.
26. Tratando-se de processo em que a parte interessada não se manifesta acerca das irregularidades imputadas, não há elementos para que se possa efetivamente aferir e reconhecer a ocorrência de boa-fé na conduta do responsável, podendo este Tribunal, desde logo, proferir o julgamento de mérito pela irregularidade das contas, conforme os termos dos §§ 2º e 6º do art. 202 do Regimento Interno do TCU (Acórdão 2064/2011-TCU-Primeira Câmara (Relator Ubiratan Aguiar) , 6.182/2011-TCU-1ª Câmara (Relator Weber de Oliveira) , 4.072/2010-TCU-1ª Câmara (Relator Valmir Campelo) , 1.189/2009-TCU-1ª Câmara (Relator Marcos Bemquerer) , 731/2008-TCU-Plenário (Relator Aroldo Cedraz) .
27. Dessa forma, o responsável deve ser considerado revel, nos termos do art. 12, §3º, da Lei 8.443/1992, devendo suas contas serem julgadas irregulares, condenando-o ao débito apurado e aplicando-lhe a multa prevista no art. 57 da Lei 8.443/1992. (Grifos nossos) 
9.4.	Vê-se, portanto, que não só a audiência do responsável foi devidamente realizada, como, em homenagem ao princípio da verdade real que rege esta Corte, procurou-se outros elementos de defesa constantes dos autos que pudessem servir em seu proveito. Tendo em vista que o recorrente não se manifestou em nenhuma fase anterior do processo, foi proferido o julgamento nos termos do Acórdão 8992/2020-TCU-Segunda Câmara (peça 36) .
9.5.	A Súmula 231 do STF, utilizada pelo recorrente para fundamentar a alegação de que seu direto ao contraditório e à ampla defesa foi contrariado, não socorre ao responsável. Isso porque, segundo o enunciado dessa súmula, 'o revel, em processo cível, pode produzir provas, desde que compareça em tempo oportuno', e até o momento não houve nenhuma prova de que os recursos oriundos do Termo de Compromisso 126/2013, firmado entre o Dnocs e a Prefeitura de Wagner/BA, no âmbito do Programa 'Água para Todos', e recebidos na época em que era prefeito daquele município foram aplicados corretamente. 
9.6.	Sobre a ausência de comprovação da boa e regular aplicação dos mencionados recursos, assim consignou o Relator no voto condutor do acórdão recorrido (peça 37) :
8. A Secex-TCE evidenciou que a responsabilidade de Natã Garcia Hora resultaria da indevida ausência de comprovação da boa e regular aplicação dos aludidos recursos federais e da inadequada ausência da necessária prestação de contas, além de não ter assegurado as mínimas condições materiais necessárias para o seu sucessor apresentar a devida prestação de contas.
9. Bem se vê que, em sintonia, entre outros, com os Acórdãos 1.194/2009 e 3.991/2015, da 1ª Câmara, os Acórdãos 27/2004, 6.235/2013 e 3.223/2017, da 2ª Câmara, e os Acórdãos 11/1997 e 997/2015, do Plenário, a jurisprudência do TCU estaria firmada no sentido da pessoal responsabilidade do gestor pela efetiva comprovação da boa e regular aplicação dos recursos federais recebidos, submetendo todo aquele que administra os recursos públicos ao dever de demonstrar o correto emprego dos valores federais, nos termos do art. 70, parágrafo único, da Constituição de 1988 e do art. 93 do Decreto-Lei nº 200, de 1967.
10. Por esse prisma, como a ausência dos documentos comprobatórios sobre o efetivo dispêndio na execução do aludido objeto pactuado impediu o imprescindível estabelecimento do necessário nexo causal entre os recursos federais repassados e os supostos dispêndios incorridos no referido ajuste, resultando na ausência de efetiva demonstração sobre a boa e regular aplicação dos recursos federais transferidos, a partir, por exemplo, da subsequente ausência de possibilidade para o sucessor promover a aludida prestação de contas, restou configurada a ofensa não só às regras legais, mas também aos princípios basilares da administração pública, já que, ao final e ao cabo, o gestor antecessor deixou de prestar satisfação à sociedade sobre o efetivo emprego dos recursos públicos postos à sua disposição, e, assim, restaria confirmada a presunção legal de dano ao erário para a subsequente condenação do aludido responsável em débito e em multa. (Grifos nossos) 
9.7.	Assim, não merecem acolhida os argumentos do recorrente relativos à suposta contrariedade aos princípios do contraditório e da ampla defesa.
10.	Da observância da razoabilidade e da proporcionalidade no tocante ao valor da multa
10.1.	O recorrente defende que não foram observados os princípios da razoabilidade e da proporcionalidade ao se fixar o valor da multa, uma vez que não se considerou a inexistência de má fé, o que ensejaria a sua redução (peça 49, p. 11-12) . Em relação a esse argumento, também não assiste razão ao recorrente, como demonstraremos a seguir.
10.2.	Conforme o entendimento desta Corte, a ausência de má-fé não significa presença de boa-fé. Além disso, o exame da conduta dos agentes nos processos de controle externo deve se dar à luz do conceito da boa-fé objetiva, consistente na atuação conforme um padrão de conduta aceito como adequado e recomendável pelo meio social onde inserido o agente, e não na boa-fé subjetiva, relacionada ao estado mental no momento em que atuou, isto é, ao propósito presente na conduta. Nesse sentido, Acórdão 3739/2019-TCU-Primeira Câmara, relator Ministro Bruno Dantas; 351/2019-TCU-Plenário, relator Ministro Vital do Rêgo; 6.317/2018-TCU-2ª Câmara, relatora Ministra Ana Arraes; 1.486/2012-TCU-2ª Câmara, relator Ministro Marcos Bemquerer.
10.3.	Importante mencionar que, de acordo com o voto que orientou o Acórdão 7936/2018-TCU-Segunda Câmara, relator Ministro Augusto Sherman, em se tratando de processos atinentes ao exercício do controle financeiro da Administração Pública, a boa-fé não pode ser presumida, devendo ser demonstrada e comprovada, a partir dos elementos que integram os autos, para que venha a ser reconhecida. O relator do citado voto ainda complementa:
12. Tal interpretação decorre da compreensão de que, relativamente à fiscalização dos gastos públicos, privilegia-se a inversão do ônus da prova, pois cabe ao gestor comprovar a boa aplicação dos dinheiros e valores públicos sob sua responsabilidade.
13. Assim, o exame da boa-fé pressupõe a verificação da atuação do gestor público com honestidade, lealdade e probidade durante toda a gestão dos recursos públicos a ele confiados ou, se for o caso, da existência de justificativa amparada no direito para as condutas que importaram inobservância aos normativos legais.
14. Nesse sentido, é considerado de boa-fé o responsável que, embora tenha concorrido para o dano ao erário ou outra irregularidade, seguiu as normas pertinentes, os preceitos e os princípios do direito, como bem colocado no voto condutor do Acórdão 1921/2011-TCU-Segunda Câmara, da relatoria do Ministro Raimundo Carreiro, in verbis:
'5. Não se sustenta [...] a tese de que sua boa-fé deveria ser aceita, posto que presumida pela ausência de comprovação de má-fé. Ora, a boa-fé se presume apenas até que não seja descaracterizada, como, de fato, o foi. Entenda-se que, no âmbito desta Corte, de boa-fé se considera o responsável que, em que pese a ocorrência de dano ao erário ou outra irregularidade, tenha zelado por seguir as normas pertinentes, os preceitos e os princípios do direito. A análise, portanto, é feita sob o ponto de vista objetivo, sem que seja necessária a comprovação de má-fé, mas apenas da ausência de boa-fé, para que se julguem de imediato as contas em exame com a devida cobrança dos juros cabíveis.
10.4.	No caso concreto, não se pode afirmar que o responsável agiu com boa-fé, tendo a unidade técnica feito o seguinte registro na conclusão da instrução reproduzida no relatório do Acórdão 8992/2020-TCU-Segunda Câmara (peça 38, p. 5) :
32. Tendo em vista que não constam dos autos elementos que permitam reconhecer a boa-fé do responsável, sugere-se que suas contas sejam julgadas irregulares, nos termos do art. 202, § 6º, do Regimento Interno do TCU, com imputação de débito atualizado monetariamente e acrescido de juros de mora, nos termos do art. 202, § 1º, do Regimento Interno do TCU, descontado o valor eventualmente recolhido, e com aplicação da multa prevista no art. 57 da Lei 8.443/1992. (Grifos nossos) 
 10.5.	O relator também registrou em seu voto (peça 37, p. 1, par. 10) , transcrito em parte no item 9.6 acima, que, uma vez impossibilitado o estabelecimento do nexo causal entre os recursos federais repassados e os supostos dispêndios incorridos no ajuste celebrado entre o Município de Wagner/BA e o Dnocs, restava configurada a ofensa tanto às regras legais quanto aos princípios basilares da administração pública.
10.6.	Assim, conforme os trechos mencionados do acórdão recorrido, fica claro que, ao fixar a multa aplicada ao recorrente, este Tribunal avaliou a sua conduta com intenção de verificar se estava de acordo com a conduta imposta pelo dever genérico de cuidado. Ocorre que, no caso, o comportamento do recorrente não permitiu atenuar ou impedir as irregularidades que lhe foram imputadas e, por conseguinte, não contribuiu para minorar o valor da multa. 
10.7.	A respeito dos critérios para fixação de multas no TCU, vale conferir excerto do relatório do Acórdão 3739/2019-TCU-Primeira Câmara, relator Ministro Bruno Dantas, já mencionado:
12.9. A propósito, quanto aos critérios para a fixação de multas no TCU é oportuno transcrever o seguinte excerto do voto que orientou o Acórdão 9.402/2015-TCU-2.ª Câmara  (Rel. Min.-Subst. André de Carvalho) , que versou sobre situação similar ao presente processo:
'Trata-se de embargos de declaração opostos por [responsável], ex-prefeito do Município de Pacujá/CE (gestão: 2005-2008) em face do Acórdão 6041/2015-TCU-Segunda Câmara, por meio do qual o TCU julgou irregulares as contas do ora embargante no âmbito do processo de tomada de contas especial que cuidou da não apresentação de documentação exigida para a prestação de contas do Convênio 516/2008 [...], promovendo a sua condenação em débito no valor de R$ 100.000,00 [...], além de aplicar- lhe a multa prevista no art. 57 da Lei 8.443, de 1992, no valor de R$ 40.000,00.
[...]
4. Como visto no Relatório, o embargante questiona suposta omissão em relação à fundamentação que teria levado à fixação da multa.
5. Como se sabe, é pacífico o entendimento de que o juízo de valor a respeito da gravidade das irregularidades não sanadas e da conduta do responsável é que orienta a determinação do valor da multa, assim como o de que há certa discricionariedade na sua estipulação entre os limites fixados legal e regimentalmente (v.g.: Acórdão 1519/2009-TCU-Primeira Câmara; Acórdãos 6.585/2009 e 3.544/2014, da 2ª Câmara; e Acórdãos 557/2006, 3.083/2010, 123/2014 e 795/2014, do Plenário) .
6. Bem se sabe, ainda, que a possibilidade de aplicação de multa pela Corte de Contas possui previsão legal, nos termos dos art. 57 e 58 da Lei 8.443, de 1992, e que o quantum correspondente à sanção aplicada decorre do julgamento do TCU, na dosimetria da pena, em face da conduta do gestor responsável pela irregularidade no trato da coisa pública.
7. Assim, identificada a irregularidade, o Relator formula proposta, balizado em análise que considera, dentre outros aspectos, a natureza da irregularidade e a conformidade entre a atuação do responsável em face do comportamento que lhe é determinado pela lei, submetendo a sua proposta à deliberação do Colegiado, a quem compete a última palavra sobre o assunto.
8. De todo modo, a despeito de o Tribunal valorar as circunstâncias fáticas e jurídicas, quando da fixação da sanção, buscando uma maior adequação punitiva, a dosimetria da pena no TCU consiste em procedimento pautado por certa discricionariedade, como, aliás, ocorre nas sanções administrativas em que não se exige a dosimetria objetiva, comum à aplicação das normas de direito penal, destacando-se que no processo de contas não há um rol de agravantes e atenuantes legalmente reconhecido, a fim de possibilitar a alteração objetiva da pena prevista in abstrato.
9. Contudo, a despeito de toda essa discricionariedade, o TCU está adstrito, na dosimetria da sanção pecuniária, aos limites impostos nas cabeças dos arts. 57 e 58 da Lei 8.443, de 1992, bem como, ainda, à gradação trazida pelos incisos I a VIII do art. 268 do RITCU.'
12.10. Assim, a proporcionalidade da multa em relação ao débito é decorrente da gravidade do ilícito apurado, e depende de um juízo do relator, em vista da natureza da irregularidade e do cotejamento da conduta do agente frente ao que previa a legislação aplicável, o que deve ser confirmado pelos membros do colegiado julgador (Acórdão 6.585/2009-TCU-2.ª Câmara) . Oportuno ressaltar também que não cabe às unidades técnicas na Corte de Contas, ante a processualística adotada, propor algum valor nominal para essa espécie de sanção.
10.8.	Conforme se depreende dos itens 9.2 e 9.3 do Acórdão 8992/2020-TCU-Segunda Câmara (peça 36) , no caso em apreço, o TCU aplicou ao responsável a multa prevista no art. 57 da Lei 8.443/1992, sob o valor de R$ 50.000,00 (cinquenta mil reais) , ao passo que o valor do débito a ele imputado foi de R$ 153.000,00 (cento e cinquenta e três mil reais) . Tem-se, portanto, que a multa aplicada está bastante aquém do limite imposto legalmente, já que, nos termos do citado dispositivo legal, 'quando o responsável for julgado em débito, poderá ainda o Tribunal aplicar-lhe multa de até cem por cento do valor atualizado do dano causado ao Erário'.
10.9.	Do exposto, conclui-se que não pode prosperar o argumento do recorrente no sentido de que não foram observados pelo TCU os princípios da razoabilidade e da proporcionalidade, pois não se teria considerado a ausência de má-fé na definição do valor da mula a ele aplicada.  
11.	Questão adicional  
11.1.	Apesar de não ter sido suscitada a questão da prescrição nestes autos, cabe mencionar que o recente julgamento, pelo STF, do RE 636.886 (Tema 899 da repercussão geral) , que tem por objeto a execução de acórdão condenatório proferido pelo TCU, traz reflexos para o tratamento do tema pelo Tribunal. A Corte Suprema fixou a tese de que 'é prescritível a pretensão de ressarcimento ao erário fundada em decisão de Tribunal de Contas'. Em consequência, eis algumas premissas que aquele julgamento permite adotar (sobre esse tema juntou-se a estes autos (peças 67-68) cópia do exame e do pronunciamento da unidade emitidos pela Serur em processo que se tornou paradigma para esta Unidade) :
	a)  pela jurisprudência até então vigente, a pretensão punitiva exercida pelo Tribunal de Contas estava sujeita à prescrição, regida pelos critérios fixados no Acórdão 1441/2016-TCU-Plenário. Já quanto ao débito, a ação de ressarcimento era considerada imprescritível, por expressa previsão do art. 37, § 5º, da Constituição Federal. No entanto, ao julgar o RE 636.886, o STF conferiu nova interpretação a esse dispositivo, fixando a tese de que 'é prescritível a pretensão de ressarcimento ao erário fundada em decisão de Tribunal de Contas';
	b)  embora o RE 636.886 tenha por objeto a execução de acórdão condenatório proferido pelo TCU, a interpretação conferida pelo STF ao art. 37, § 5º, da Constituição, afeta a ação de ressarcimento como um todo, abrangendo não só a execução, mas também a pretensão condenatória. E, ao contrário da decisão proferida no julgamento do tema 897 (RE 852.475) , no tema 899, relativo à atuação do Tribunal de Contas, a conclusão de que a pretensão de ressarcimento é prescritível foi estabelecida de forma categórica, sem ressalvar as condutas dolosas qualificáveis como ato de improbidade;
	c)  as pretensões punitiva e de ressarcimento devem observar o mesmo regime na atividade de controle externo, dado o objetivo comum da prescrição, de fixar prazo para o Tribunal de Contas agir, buscando caracterizar o ilícito, identificar seu autor, dimensionar as consequências da conduta (em especial, a quantificação do dano) e impor as consequências legais, independentemente do fato de tais consequências terem natureza punitiva ou ressarcitória;
	d)  o Código Civil e a Lei 9.873/1999 constituem as duas alternativas que, de forma mais consistente, polarizam os debates acerca do regime de prescrição a ser observado no processo de controle externo. Não obstante a relevância dos fundamentos utilizados no Acórdão 1441/2016-TCU-Plenário, favoráveis à aplicação do Código Civil, a Lei 9.873/1999 adota balizas usuais no âmbito do direito público, prevê causas de interrupção em tudo compatíveis com o processo de controle externo e já vem sendo utilizada pelo STF para limitar o exercício da pretensão punitiva pelo TCU, em decisões posteriores ao Acórdão 1441/2016-TCU-Plenário. Assim, até que sobrevenha norma específica, entende-se que a prescrição das medidas de ressarcimento a cargo do tribunal de contas deve observar o regime Lei 9.873/1999;
	e)  apesar de terem sido opostos embargos de declaração em face do acórdão proferido no RE 636.886, entende-se ser viável reconhecer a prescrição desde logo, tendo em vista que não se observa em recentes deliberações do STF divergências em relação ao teor do mencionado acórdão;	f)  assim, nos casos em que a prescrição não tenha ocorrido por nenhum dos dois regimes (Código Civil ou Lei 9.873/1999) , o desfecho do processo não se alterará, qualquer que seja a premissa adotada (imprescritibilidade, prescritibilidade pelo Código Civil ou pela Lei 9.873/1999) , viabilizando-se o imediato julgamento. Nas situações em que a pretensão de ressarcimento esteja prescrita por algum dos dois regimes, ou por ambos, também é recomendável o julgamento do processo, tendo em vista a forte tendência de manutenção da referida decisão do STF. 
Análise da prescrição segundo os critérios do Acórdão 1441/2016-TCU-Plenário
11.2.	O TCU tem tradicionalmente aplicado os critérios definidos no Acórdão 1441/2016-TCU-Plenário, que, em incidente de uniformização de jurisprudência, orientou-se pela aplicação do Código Civil e definiu, em linhas gerais, que a prescrição da pretensão punitiva subordina-se ao prazo geral de dez anos (Código Civil, art. 205) , contado a partir da data da ocorrência do fato e interrompido pelo ato que ordenar a citação, a audiência ou a oitiva da parte.
11.3.	No caso em exame, verifica-se que não ocorreu a prescrição da pretensão punitiva, pois o ato que ordenou a citação data de 13/4/2020 (peça 27) , menos de dez anos depois da transferência dos recursos referentes às despesas impugnadas, ocorrida em 12/4/2016 (peça 6) . 
11.4.	Considerando a premissa de que as pretensões punitiva e de ressarcimento se submetem ao mesmo regime, conclui-se que não ocorreu a prescrição para a aplicação de multa e para a condenação ao ressarcimento, caso fossem adotados, para ambos os fins, os parâmetros definidos no Acórdão 1441/2016-TCU-Plenário.
Análise da prescrição pelo regime da Lei 9.873/1999 
11.5.	Adotando-se as premissas fixadas na Lei 9.873/1999 ao caso em exame, e considerando-se o prazo geral, de cinco anos, observa-se que também não ocorreu a prescrição. Para tanto, é preciso considerar os seguintes parâmetros: 
11.6.	A Lei 9.873/1999, na parte final do art. 1º, traz previsão expressa a respeito do início do prazo de prescrição, em se tratando de infração de caráter permanente ou continuado. Nesta hipótese, a prescrição começa a correr não da data de cada fato, e sim 'do dia em que tiver cessado' a permanência ou a continuidade. 
11.7.	Assim, aqui o marco inicial para a contagem do prazo prescricional é a data final para a prestação de contas, ou seja, 7/2/2019 (peça 1) . Considerando-se que a deliberação recorrida foi proferida em 25/8/2020 (peça 36) , conclui-se que não transcorreram cinco anos entre essas duas datas.
11.8.	Cumpre consignar que, nos termos do art. 1º, § 1º, da Lei 9.873/1999, opera-se a prescrição intercorrente se o processo ficar paralisado por mais de três anos, aguardando 'julgamento ou despacho'. 
11.9.	Atos inequívocos de apuração verificados nestes autos permitem afirmar que não ocorreu a prescrição intercorrente. Nesse sentido, menciona-se que a citação do recorrente se deu em 2020 (peças 29-30) , o que demonstra que não transcorreram três anos entre o prazo final para prestação de contas (7/2/2019) e a citação. Como se sabe, a prescrição também é interrompida 'pela notificação ou citação do indiciado ou acusado, inclusive por meio de edital', nos termos do art. 2º, I, da Lei 9.873/1999. E, no regime dessa lei, a interrupção se dá pela citação propriamente dita, e não pelo despacho que a ordena.
11.10.	Partindo-se da premissa de que a pretensão de ressarcimento segue as mesmas balizas, enquanto não houver norma específica a respeito, a demonstração da inocorrência da prescrição punitiva impõe, como consequência, a conclusão de que também é viável a condenação ao ressarcimento do prejuízo apurado nos autos, adotando-se como referência a Lei 9.873/1999, tida pelo STF como norma regente da prescrição da pretensão punitiva pelo TCU.
CONCLUSÃO
12.	Em face da análise das razões recursais apresentadas, conclui-se que, seja considerando os critérios estabelecidos pelo Acórdão 1441/2016-TCU-Plenário (conforme os termos do Código Civil) , seja pelas medidas dispostas na Lei 9.873/1999, as pretensões punitiva e ressarcitória não prescreveram.
13.	Diante da inocorrência da prescrição da pretensão de ressarcimento bem como da multa, não há óbice ao julgamento imediato do processo. Assim, considerando que os argumentos apresentados pelo responsável no presente recurso não se mostraram aptos a suprir a ausência de efetiva demonstração sobre a boa e regular aplicação dos recursos públicos transferidos por meio do Termo de Compromisso 126/2013 e, consequentemente, a afastar a presunção legal de dano ao erário que levou à sua condenação pelo Acórdão 8992/2020-TCU-Segunda Câmara, e, além disso, que não existe nos autos elementos que comprovem a sua boa-fé, o presente recurso de reconsideração deve ser improvido.
PROPOSTA DE ENCAMINHAMENTO
14.	Ante o exposto, submete-se à consideração superior a presente análise do recurso de reconsideração interposto por Natã Garcia Hora contra o Acórdão 8992/2020-TCU-Segunda Câmara, propondo-se, com fundamento nos arts. 32, inciso I, e 33, da Lei 8.443/1992, c/c o art. 285 do Regimento Interno/TCU:
	a) conhecer do recurso interposto e, no mérito, negar-lhe provimento; e
	b) comunicar a deliberação que vier a ser proferida por esta Corte ao recorrente e à Procuradoria da República no Estado da Bahia."

Eduardo Mota de Macedo (OAB 17.206/BA), representando Nata Garcia Hora.

Procurador Marinus Eduardo De Vries Marsico.

TOMADA DE CONTAS ESPECIAL. DNOCS. TERMO DE COMPROMISSO. OMISSÃO NO DEVER DE PRESTAR CONTAS. CITAÇÃO. AUDIÊNCIA. REVELIA. NÃO COMPROVAÇÃO DA BOA E REGULAR APLICAÇÃO DOS RECURSOS FEDERAIS REPASSADOS. CONTAS IRREGULARES. DÉBITO. MULTA. RECURSO DE RECONSIDERAÇÃO. CONHECIMENTO. RAZÕES RECURSAIS INCAPAZES DE ALTERAR A DECISÃO PROFERIDA. NEGATIVA DE PROVIMENTO.

TOMADA DE CONTAS ESPECIAL (TCE)

Secretaria de Recursos (Serur).

Em exame recurso de reconsideração (peça 49) interposto por Natã Garcia Hora, ex-prefeito do município de Wagner/BA, contra o Acórdão 8992/2020-TCU-Segunda Câmara, da relatoria do Ministro-Substituto André Luís de Carvalho, de natureza condenatória.
2.	A presente tomada de contas especial (TCE) foi instaurada pelo Departamento Nacional de Obras Contra as Secas (Dnocs) /Ministério do Desenvolvimento Regional, em desfavor de Natã Garcia Hora, Prefeito de Wagner/BA na gestão 2013-2016, em razão da omissão do dever de prestar contas dos recursos oriundos do Termo de Compromisso 126/2013 (Siafi 681343) , celebrado com aquele Município, tendo por objeto a implantação de 3 (três) sistemas coletivos de abastecimento de água, no âmbito do Programa "Água para Todos", conforme o Plano de Trabalho (peça 2) .
3.	O Termo de Compromisso 126/2013, com vigência de 28/10/2013 a 9/12/2018, foi firmado no valor de R$ 382.500,00 (peça 1, p. 7) , à conta do Concedente, liberados parcialmente mediante a Ordem Bancária 2016OB801064, de 12/4/2016, no valor de R$ 153.000,00 (peça 6) .
4.	Tendo em vista a omissão no dever de prestar contas do valor repassado e após ter o responsável permanecido silente ante sua respectiva citação e audiência, este Tribunal, por meio do Acórdão 8992/2020-TCU-Segunda Câmara, considerou-o revel, julgou irregulares as suas contas, condenou-o em débito e lhe aplicou multa.
5.	Irresignado, o responsável interpôs o recurso de reconsideração que ora analiso.
6.	Após se debruçar sobre os argumentos do recorrente, a auditora da Secretaria de Recursos (Serur) propõe conhecer do presente recurso para, no mérito, negar-lhe provimento. Tal proposta contou com a anuência do dirigente daquela unidade e do membro do Ministério Público junto ao TCU (MPTCU) .
7.	De plano, ratifico o conhecimento do presente recurso, conforme análise constante em meu Despacho à peça 53, satisfeitos os requisitos de admissibilidade aplicáveis à espécie. No mérito, acompanho as propostas uniformes da Serur e do MPTCU para negar-lhe provimento, cujos fundamentos adoto como minhas razões de decidir, sem prejuízo dos breves comentários que faço a seguir, acerca dos pontos que considero mais relevantes em seu recurso.
8.	O recorrente alegou que foi determinada a sua citação/audiência, com fundamento nos arts. 10, § 1º, e 12, incisos I e III, da Lei 8.443/1992 c/c o art. 202, incisos I e III do RI/TCU, porém não teria sido designada a data para a sua oitiva, a qual não foi realizada. Por isso, mesmo tendo sido decretada a sua revelia, seu direito ao contraditório e à ampla defesa foi contrariado, conforme Súmula 231 do STF (peça 49, p. 10-11) .
9.	Não merece prosperar as argumentações do recorrente. O Ofício 17328/2020-Secomp-4, datado de 23/4/2020 (peça 29) , por meio do qual este Tribunal determinou sua citação e audiência, foi devidamente recebido e seu aviso de recebimento (AR) assinado pelo próprio responsável, em 17/5/2021 (peça 30) .  
10.	Transcorrido o prazo regimental de quinze dias consignado no ofício, o responsável permaneceu silente, caracterizando, assim, a sua revelia, dando-se prosseguimento ao presente processo, nos termos do art. 12, §3º, da Lei 8.443/1992.
11.	Também não socorre ao responsável a Súmula 231 do STF, utilizada pelo recorrente para fundamentar a alegação de que seu direito ao contraditório e à ampla defesa teria sido contrariado. Isso porque, segundo o enunciado dessa súmula, "o revel, em processo cível, pode produzir provas, desde que compareça em tempo oportuno". Contudo, até o momento, não foi apresentada nenhuma comprovação de modo a demonstrar que os recursos oriundos do Termo de Compromisso 126/2013 teriam sido aplicados corretamente em seu objeto.
12.	O recorrente alega, ainda, que não teriam sido observados os princípios da razoabilidade e da proporcionalidade ao se fixar o valor da multa, uma vez que não se considerou a inexistência de má fé, o que ensejaria a sua redução (peça 49, p. 11-12) .
13.	Todavia, no caso em apreço, o TCU aplicou ao responsável a multa prevista no art. 57 da Lei 8.443/1992, sob o valor de R$ 50.000,00 (cinquenta mil reais) . Considerando que o mencionado dispositivo legal possibilita a este Tribunal aplicar-lhe multa de até cem por cento do valor atualizado do dano causado ao Erário, e considerando que o débito a ele imputado foi de R$ 153.000,00, a valores originais (12/4/2016) , tem-se, portanto, que a multa aplicada está aquém do limite imposto legalmente e condizente com outros julgados desta Corte de Contas, razão pela qual tais argumentos do responsável, novamente, não merecem ser acolhidos.
14.	Em tempo, apesar de não ter sido suscitada a questão da prescrição nestes autos, mas tendo em vista o recente julgamento, pelo STF, do RE 636.886 (Tema 899 da repercussão geral) , a unidade técnica do TCU realizou a avaliação da prescrição tanto pelos critérios fixados no Acórdão 1441/2016-TCU-Plenário, que considera que a prescrição da pretensão punitiva subordina-se ao prazo geral de dez anos (Código Civil, art. 205) , contados a partir da data da ocorrência do fato e interrompido pelo ato que ordenar a citação, a audiência ou a oitiva da parte; como pela regra fixada na Lei 9.873/1999, que considera o prazo geral de cinco anos, contados da data em que tiver cessado a permanência ou a continuidade do ato, ou seja, da data final para a prestação de contas, no caso, 7/2/2019. Em qualquer que seja o critério adotado, verificou-se que não ocorreu a prescrição.
	Ante o exposto, acompanhando os posicionamentos uniformes da Serur e do MPTCU, VOTO por que este Colegiado adote a minuta de acórdão que ora submeto à aprovação.
TCU, Sala das Sessões, em 24 de agosto de 2021.
Ministro JOÃO AUGUSTO RIBEIRO NARDES 
Relator